【裁判字號】    91,易緝,6
【裁判日期】    920912
【裁判案由】    侵占
【裁判全文】
臺灣臺東地方法院刑事判決                            九十一年度易緝字第六號
    公  訴  人  臺灣臺東地方法院檢察署檢察官
    被      告  乙○○
右列被告因侵占等案件，經檢察官提起公訴（八十八年度偵字第五六二、一一二五號
），本院判如左：
    主  文
乙○○無罪。
    理  由
一、公訴意旨略以：被告乙○○意圖為自己不法之所有，於民國八十七年十二月間，
    以任職安通通信股份有限公司（以下簡稱安通公司）推銷員名義，至設於臺東縣
    池上鄉○○村○鄰○○路二四八之二號之「自強電器行」，向告訴人即負責人甲○○推銷ＣＤ九二八小海豚行動電話，在其積極推銷下，遂購入該型行動電話一
    百三十支，總價新臺幣（下同）一百二十八萬元，以簽發支票三張支付價款，並
    言明於一星期後貨物送至。豈料被告竟將貨款支票以變易持有為所有之意思予以
    侵占入己，並將之挪為私用，清償自已債務。另於數日後，被告再至告訴人店內
    ，另萌生意圖為自己不法所有之犯意，隱瞞已將該紙三十三萬元支票轉讓予丁○○之事實，竟對告訴人詐稱之前所收三十三萬元支票，因不慎置於衣服口袋內被
    洗衣機攪爛無法辨識，若不將該紙支票交付公司，將無法如期出貨為由，同時簽
    下切結書，致使告訴人不疑有他，而再簽張同額支票交予被告。嗣於八十八年三
    月間，經案外人丁○○（另由檢察官為不起訴之處分確定）行使追索權後，告訴
    人始知受騙，因認被告涉犯刑法侵占及詐欺等罪嫌。
二、按犯罪事實應依證據認定之，無證據不得推定其犯罪事實；又不能證明被告犯罪
    者，應諭知無罪之判決，刑事訴訟法第一百五十四條、第三百零一條第一項分別
    定有明文。復按告訴人之告訴，本以使被告受刑事訴追為目的，故其陳述是否與
    事實相符，自應調查其他證據，以資審認，苟其所為攻擊之詞，尚有瑕疵，則在
    此瑕疵未予究明以前，即不能遽採為斷罪之基礎（最高法院六十九年臺上字第一
    五三一號判例要旨參照）；另事實之認定，應憑證據，如未能發現相當證據，或
    證據不足以證明，自不能以推測或擬制之方法，為裁判基礎；且被告否認犯罪事
    實所持之辯解，縱屬不能成立，仍非有積極證據足以證明其犯罪行為，不能遽為
    有罪之認定，最高法院分別著有三十年度上字第一八三一號、四十年臺上字第八
    六號判例可資參照。末按刑法上之侵占罪，以意圖為自己或第三人不法之所有，
    而擅自處分自己持有之他人所有物，即變更持有之意為不法所有之意，為其構成
    要件（最高法院四十一年臺非字第五七號著有判例可資參照）；又刑法第三百三
    十九條第一項詐欺罪之成立，以意圖為自己或第三人不法之所有，以詐術使人將
    本人或第三人之物交付為要件，若行為人所用方法，不能認為詐術，亦不致使人
    陷於錯誤，則不得遽以該罪相繩，亦經最高法院四十六年臺上字第二六○號判例
    闡述甚明。至於債務人於債之關係成立後，如有未依債之本旨履行民事債務之情
    形，在一般社會經驗上可能之原因甚多，縱令是出於惡意不為履行，苟無足以證
    明其在債之關係發生時，自始即具有不法所有意圖之積極證據，亦僅能令負民事
    之遲延給付責任，依刑事訴訟法第一百五十四條之規定，尚不得據此債信違反之
    客觀事態，而推定債務人自始即有不法所有意圖而施用詐術之詐欺取財或詐欺得
    利犯行。
三、本件公訴人認被告乙○○涉犯侵占及詐欺等罪嫌，無非係以告訴人甲○○之指訴
    、證人戊○○、丁○○之證詞、本票影本及支票存根影本為唯一之論據，此外別
    無其他積極之證據。訊據被告堅決否認有何侵占及詐欺等犯行，辯稱：「我當時
    是以安通公司業務員向告訴人推銷手機沒錯，因為我私底下要向丁○○進貨沒有
    票，所以才找告訴人合作，當時甲○○也有打算他所定一三二隻手機有打算要賣
    二、三十支，後來因為我先前交付給丁○○的票跳票，所以丁○○打算用本案甲○○的票抵之前之票款，我為了要順利取得貨也有數次籌錢以便向丁○○換票回
    來，但是只有換一張票回來，丁○○還是沒有順利出貨，才無法交貨給告訴人，
    而引發本案。」、「我當時真的以為票被攪爛了，才請告訴人再開一張，事後才
    知道沒有。」等語。經查：
    (一)告訴人簽發本件之支票三張交付予被告，係作為買賣行動電話之價款，此業據
      告訴人供明在卷，是該支票交付予被告時，其所有權已移轉予被告，該支票對
      被告而言，已非他人之所有物；另被告於案發時雖為安通公司之業務員，惟其
      本意是想以自己之名義私下向丁○○訂購行動電話，再出賣予告訴人，故本件
      之買賣已與安通公司無關，告訴人交付予被告之本件支票，亦非屬安通公司所
      有之物，因此被告縱使將該支票作任何處分，依前揭最高法院四十一年臺非字
      第五七號判例要旨，應無成立侵占罪之餘地。
    (二)證人丁○○於本院調查時到庭具結證稱：「（問：本件告訴人向被告所購買的
      手機，是否由被告向你購買的？）是的。被告向我訂的手機數量超過一百三十
      支，他賣給何人我不知道。」等語（見本院九十二年一月二十八日訊問筆錄）
      。堪認被告確將所收受告訴人簽發之支票交付予證人丁○○，作為訂購手機之
      貨款，據此已難認被告有何侵占之情事。
    (三)至被訴詐欺罪嫌部分，被告表明其當時確有一張支票置放於口袋內被洗衣機攪
      爛，因誤以為該張被攪爛之支票係告訴人先前所交付支票其中一張，才會請求
      告訴人再簽發一張同額支票。訊之告訴人則對被告前揭陳述表示並無意見，而
      公訴人亦未能提出任何證據證明被告確明知告訴人簽發之支票未被攪爛，卻要
      求告訴人再簽發一張同額支票之事實，是被告是否確有使用詐術使告訴人陷於
      錯誤而簽發並交付支票之詐欺情事，已非無疑？參之被告若有詐欺之犯意，為
      何會於案發時簽署卷附之切結書一張，表明告訴人原先所簽發之三十三萬元支
      票作廢，若該支票被提領，願負全責等語；且事後亦僅證人丁○○持告訴人簽
      發之第二張三十三萬元支票，向告訴人主張票據上權利，並無任何人持先前簽
      發之三十三萬元支票，向告訴人主張票據上權利，綜上自不得率爾認定被告確
      有詐欺之犯行。
    (四)另本件於本院審理時，兩造已達成和解，告訴人並當庭表明不再追究，此有和
      解書及本院九十二年八月二十九日審判筆錄各一份附卷足憑，益徵被告當初並
      無不法所有之意圖。
    綜上論述，尚難被告所辯，係虛構之詞，自不得僅憑告訴人單方面之指訴，即遽
    為不利於被告犯罪事實之認定，本件應屬債務不履行之民事糾葛，宜循民事程序
    解決。公訴意旨所憑事證尚無從形成被告有罪論斷之確信，而刑事被告依法並無
    自證無罪之義務，此外，復查無其他積極事證足以證明被告有何業務侵占、詐欺
    之犯行，其犯罪不能證明，揆諸首揭法條、判例要旨及說明，應諭知被告無罪之
    判決。
四、臺灣宜蘭地方法院檢察署以九十一年九月十一日宜檢清紀勤字第一○四八五號函
    移送併案審理意旨（九十一年度偵緝字第一三五號）略以：被告乙○○係告訴人
    安通公司所僱用設於宜蘭縣羅東鎮○○路五九六號分公司之業務代表，其意圖為
    自己不法之所有，於八十七年十二月間，向告訴人佯稱客戶擬購買行動電話通信
    器材，計三十四萬五千元，告訴人並據以出貨，被告向客戶收取貸款後，並未將
    貸款繳回公司，而予以侵占入己，因認被告涉犯刑法之侵占或詐欺罪嫌。惟本件
    被告前揭被訴業務侵占、詐欺之罪嫌，既經本院判決無罪，已如前述，移送併辦
    之事實即與之不生連續犯之裁判上一罪關係，該部分又未經檢察官提起公訴，本
    院自無從併予審理，自應退回由檢察官另行依法處理，併此敘明。
據上論斷，應依刑事訴訟法第三百零一條第一項，判決如主文。
本案經檢察官丙○○到庭執行職務
中      華      民      國    九十二    年      九      月     十二     日
                                臺灣臺東地方法院刑事庭
                                    法  官    陳弘能
右正本證明與原本無異。
如不服本判決，應於判決送達後十日內向本院提出上訴狀。（須附繕本）
「切勿逕送上級法院」
                                    書記官    張建成
中      華      民      國    九十二    年      九      月     十二     日


司法院資訊處製作；財團法人民間司法改革基金會備份。
